ACORDAO-COMPLETO-2465651

ACÓRDÃO 8237/2021 ATA 19/2021 - SEGUNDA CÂMARA

VISTOS, relatados e discutidos estes autos que tratam de Pedido de Reexame interposto por Maria Catarina de Sousa, por meio do qual se insurge contra o Acórdão 6870/2018-TCU-Segunda Câmara, o qual, entre outras medidas, considerou seu ato de pensão ilegal e negou-lhe registro;
ACORDAM os Ministros do Tribunal de Contas da União, reunidos em Sessão da 2ª Câmara, ante as razões expostas pelo Relator, e com fundamento no art. 48, da Lei 8.443/1992, em:
9.1. conhecer do Pedido de Reexame para, no mérito, dar-lhe provimento para tornar sem efeito os itens 9.3, 9.4. 9.4.1, 9.4.2 e 9.4.3 do Acórdão 6870/2018-TCU-Segunda Câmara; 
9.2. reconhecer o registro tácito do ato à peça 28; e
9.3. dar ciência desta decisão à recorrente e aos demais interessados.

Pedido de reexame interposto por Maria Catarina de Sousa, beneficiária da pensão civil instituída por Waldemar Gonçalves de Sousa (R001-peças 49-74), por meio do qual se insurge contra o Acórdão 6.870/2018-TCU-2ª Câmara, prolatado na sessão de julgamento do dia 31/7/2018-Ordinária e inserto na Ata 27/2018-2ª Câmara, Relator Exmo. Ministro Augusto Nardes

Segunda Câmara

Superintendência Estadual do INSS - FORTALEZA/CE - INSS/MPS.

3. Interessados/Responsáveis/Recorrentes:
3.1. Interessados: Andrezza de Albuquerque Espíndola (XXX.732.903-XX); Francisca Olívia Gonçalves de Souza (XXX.246.813-XX); Francisca Olívia Gonçalves de Souza (XXX.246.813-XX); Maria Catarina de Sousa (XXX.886.203-XX); Nathália Ramalho Espíndola Beltrão (XXX.791.053-XX)
3.2. Recorrente: Maria Catarina de Sousa (XXX.886.203-XX).

13.1. Ministros presentes: Bruno Dantas (Presidente), Augusto Nardes e Aroldo Cedraz (Relator).
13.2. Ministro-Substituto convocado: André Luís de Carvalho.

AROLDO CEDRAZ

Ministro Augusto Nardes.

Transcrevo, a seguir, instrução elaborada no âmbito da Secretaria de Recursos (peça 96) , que contou com a concordância do corpo diretivo da unidade técnica (peça 97) e do Ministério Público junto ao TCU (peça 98) :
"INTRODUÇÃO
1.	Trata-se de pedido de reexame interposto por Maria Catarina de Sousa, beneficiária da pensão civil instituída por Waldemar Gonçalves de Sousa (R001-peças 49-74) , por meio do qual se insurge contra o Acórdão 6870/2018-TCU-Segunda Câmara, prolatado na sessão de julgamento do dia 31/7/2018-Ordinária e inserto na Ata 27/2018-2ª Câmara, Relator Exmo. Ministro Augusto Nardes (peça 37) .
1.1. A deliberação recorrida apresenta o seguinte teor:
VISTOS, relatados e discutidos estes autos que tratam de atos concessão de pensão civil a dependentes de ex-servidores da Superintendência Estadual do INSS em Fortaleza/CE,
ACORDAM os Ministros do Tribunal de Contas da União, reunidos em sessão da Segunda Câmara, diante das razões expostas pelo relator, e com fundamento no art. 71, incisos III e IX, da Constituição Federal de 1988, c/c os arts. 1º, inciso V, 39, inciso II, e 45 da Lei 8.443/1992, e ainda com os arts. 261, caput e § 1º, e 262, caput e § 2º, do Regimento Interno/TCU, em:
9.1. considerar prejudicados, por perda de objeto, os atos de concessão de pensão em favor de Nathália Ramalho Espíndola Beltrão e Andrezza de Albuquerque Espíndola, vez que não mais produzem efeitos financeiros, nos termos do art. 7º, inciso I da Resolução 206/2007 do TCU, com a redação dada pela Resolução 237/2010
9.2. considerar legal o ato de pensão civil instituída em favor de Francisca Olívia Gonçalves de Souza, concedendo-lhe o registro;
9.3. considerar ilegal e recusar registro ao ato de pensão em favor de Maria Catarina de Sousa, negando-lhe o registro;
9.3.1. dispensar a devolução dos valores indevidamente recebidos até a data da ciência pela Superintendência Estadual do INSS em Fortaleza/CE do presente acórdão, com base no Enunciado 106 da Súmula da Jurisprudência do TCU;
9.4. determinar à Superintendência Estadual do INSS em Fortaleza/CE que:
9.4.1. faça cessar os pagamentos decorrentes do ato considerado ilegal, no prazo de 15 (quinze) dias, contado da ciência da presente deliberação, sob pena de responsabilidade solidária da autoridade administrativa omissa, até a emissão de novo ato escoimado das irregularidades verificadas, a ser submetido à apreciação do TCU;
9.4.2. dê ciência do inteiro teor desta deliberação à interessada que teve o ato considerado irregular, no prazo de 15 (quinze) dias, esclarecendo-lhe que o efeito suspensivo proveniente da interposição de recursos não a exime da devolução dos valores percebidos indevidamente após a notificação sobre o presente acórdão, em caso de não provimento dos recursos porventura impetrados;
9.4.3. informe ao TCU as medidas adotadas e encaminhe comprovantes sobre as datas em que a interessada tomou conhecimento desta deliberação, no prazo de 30 (trinta) dias;
9.5. determinar à Secretaria de Fiscalização de Pessoal que, no Sistema de Apreciação e Registro de Atos de Admissão e Concessões (Sisac) e nos dados do processo, faça constar os registros corretos dos nomes e do CPF das interessadas Francisca Olívia Gonçalves de Souza (CPF XXX.246.813-XX) , Maria Catarina de Sousa (CPF XXX.886.203-XX) e Nathália Ramalho Espíndola Beltrão (CPF XXX.791.053-XX) ; e
9.6. dar ciência desta deliberação aos interessados. (ênfases acrescidas) .
HISTÓRICO 
2.		O presente ato de pensão civil, que tem a recorrente como beneficiária, foi julgado ilegal por não ter sido comprovada a união estável da beneficiária com o instituidor, nos termos do Relatório que acompanha o Acórdão recorrido (peça 37, p. 2) .
2.1	A presente análise tem por objetivo complementar a instrução de mérito de peça 90, por meio da qual se propôs, no mérito, o não provimento do presente pedido de reexame, a qual contou com a anuência da titular da 2ª Diretoria da Secretaria de Recursos-Serur (peça 91) e do ilustre Procurador do Ministério Público junto ao TCU (peça 92) .
2.2	Em atenção à decisão do Supremo Tribunal Federal no RE 636.553, o Relator ad quem, Exmo. Ministro Aroldo Cedraz, restituiu os autos à Serur para nova instrução da matéria, com intuito de aclarar questões remanescentes no presente processo (peça 93) .
ADMISSIBILIDADE
3.	Reitera-se o exame de admissibilidade realizado por esta Secretaria (peça 81) , ratificado pelo Exmo. Ministro Aroldo Cedraz (peça 84) , que concluiu pelo conhecimento do pedido de reexame, nos termos do 48 da Lei 8.443/1992, c/c os artigos 285 e 286, parágrafo único, do RI/TCU, suspendendo-se os efeitos dos subitens 9.3 e 9.4.1 do Acórdão recorrido.
PRELIMINAR DE REGISTRO TÁCITO 
4.	Cumpre observar que o ato de pensão civil de peça 28, que tem a recorrente como beneficiária, foi disponibilizado ao TCU em 18/8/2004 e julgado ilegal, em Sessão Ordinária de 31/7/2018, pela 2ª Câmara (peça 37) .
4.1.	De acordo com as disposições do Acórdão 587/2011-TCU-Plenário, da Relatoria do Exmo. Ministro Valmir Campelo, vinha esta Corte decidindo que o transcurso de mais de 5 anos desde a entrada do ato de pessoal no TCU, embora não consolidasse situações de ilegalidade, em razão da precariedade dos atos de concessão, cuja natureza é complexa, gerava a necessidade de instauração do contraditório.
4.2.	A consolidação de atos sujeitos a registro manifestamente ilegais, em razão do transcurso de grande lapso temporal, em respeito ao princípio da segurança jurídica, só era admitida pelo TCU em situações excepcionais, quando caracterizada a irreversibilidade da situação fática do interessado ou demonstrado que este estaria sujeito a prejuízo insuportável, caso o correspondente ato de concessão fosse julgado ilegal (cf., e.g., Acórdão 2251/2014-TCU-Plenário, Relator Exmo. Ministro Bruno Dantas) .
4.3.	No entanto, em 19/2/2020, o Pretório Excelso, ao julgar o Recurso Extraordinário 636.553/RS, apreciando o Tema 445 da repercussão geral, fixou a seguinte tese:
Em atenção aos princípios da segurança jurídica e da confiança legítima, os Tribunais de Contas estão sujeitos ao prazo de 5 anos para o julgamento da legalidade do ato de concessão inicial de aposentadoria, reforma ou pensão, a contar da chegada do processo à respectiva Corte de Contas.  
4.4.	Naquela ocasião, o Relator, Exmo. Ministro Gilmar Mendes, fundamentou a adoção do prazo de 5 anos por analogia ao prazo previsto no Decreto 20.910/1932, tendo mencionado, ainda, ser esse lapso temporal equivalente ao previsto nas Leis 9.873/1999 e 9.784/1999.
4.5.	Assim, estabeleceu o prazo de 5 anos para que o Tribunal de Contas aprecie o ato, autorizando ou negando o respectivo registro.  
4.6.	Sobre o impacto do julgamento do Guardião da Constituição no RE 636.553/RS, em processos sujeitos a registro no TCU, traz-se à colação as pertinentes observações do Excelentíssimo Senhor Ministro Walton Alencar Rodrigues, por ocasião do Acórdão 122/2021-TCU-Plenário (TC Processo 013.339/2020-6) :
	Sem embargo de considerar o mérito da decisão do STF, o anterior entendimento acerca da observância do contraditório e da ampla defesa após o transcurso de cinco anos desde a chegada do processo no TCU restou prejudicado, porquanto, após esse tempo, segundo prelecionou o Relator da matéria no STF, o ato deve ser considerado "registrado tacitamente". 
	No julgamento dos embargos de declaração, opostos em face dessa decisão, finalizado em 4/12/2020, o  E. Relator aduziu que, "passado esse prazo [de cinco anos, contado de forma ininterrupta, a partir da chegada do processo à corte de contas] sem finalização do processo, o ato restará automaticamente estabilizado. Abre-se, a partir daí, a possibilidade de sua revisão, nos termos do art. 54 da Lei 9.873/1999" (grifos meus) . 
	A expressa menção do relator à possibilidade de revisão do ato considerado tacitamente registrado impõe novas considerações e imediatas providências por parte desta Corte.
	Relativamente à área de pessoal da Administração Federal, já tive a oportunidade de fazer inúmeros pronunciamentos acerca do acúmulo dos processos na Sefip, que há pouco tempo passavam em muito de cem mil, ajuntados ao longo dos anos. Grande parte desses processos foram devolvidos aos órgãos de origem para correção de irregularidades e reenvio ao TCU. E os que permaneceram desafiam a capacidade de trabalho do Tribunal.
 (...) 
	Por esse motivo conclui-se que, a partir do registro tácito do ato de concessão, é possível a sua revisão, no prazo de 5 anos, com base no aludido artigo da lei de processo administrativo [art. 54 da Lei 9.784/1999.
	Esse entendimento é plenamente compatível com o disposto no art. 260, § 2º, do Regimento Interno do TCU, in verbis:
§ 2º O acórdão que considerar legal o ato e determinar o seu registro não faz coisa julgada administrativa e poderá ser revisto de ofício pelo Tribunal, com a oitiva do Ministério Público e do beneficiário do ato, dentro do prazo de cinco anos da apreciação, se verificado que o ato viola a ordem jurídica, ou a qualquer tempo, no caso de comprovada má-fé.  
	Registro que o E. Relator no STF, ao apreciar os embargos de declaração, expressamente entendeu desnecessária a modulação de efeitos da decisão adotada no RE 636.553/RS, devendo ser aplicada imediatamente, com efeitos ex tunc.
	Em síntese, o entendimento adotado pelo Supremo Tribunal Federal, em sede de recurso extraordinário, com repercussão geral reconhecida, deve ser observado por todos os juízes e tribunais, nos termos dos arts. 927, inciso III, e 1.030 do Código de Processo Civil.
	Cabe ao TCU, por conseguinte, em atendimento à disposição legal e aos princípios da eficiência, da razoável duração do processo e da isonomia, evoluir, no entendimento e nos procedimentos, para compatibilizar suas decisões com a recente tese da Suprema Corte.
	Chamo a atenção que as despesas atinentes a pessoal, como as reformas, aposentadorias e pensões, além de vencimentos, subsídios etc., configuram os maiores gastos da União Federal - maior mesmo que os juros da dívida - sendo inconcebível que servidores públicos federais continuem fazendo letra morta das normas jurídicas e da Constituição em vigor, mantendo o pagamento de verbas a que não fazem jus, segundo plúrimas decisões do TCU e dos órgãos do Poder Judiciário, como é o caso dos autos.
4.7.	No caso concreto, vale repisar que o ato de pensão civil em reexame foi disponibilizado ao TCU em 18/8/2004. Assim, é de se entender que houve o seu registro tácito em 18/8/2009 e o seu aperfeiçoamento definitivo em 18/8/2014, anteriormente, portanto, ao julgamento de sua ilegalidade, em Sessão de 31/7/2018, pela 2ª Câmara. 
4.8.	Nesse sentir, é de se entender que o ato de pensão civil sub examine deve ser considerado tacitamente registrado, com proposta de arquivamento do processo correspondente e ciência ao órgão de origem, visto não ser mais possível, na espécie, a aplicação das disposições contidas no art. 260, § 2º do Regimento Interno do TCU, in verbis:
§ 2º O acórdão que considerar legal o ato e determinar o seu registro não faz coisa julgada administrativa e poderá ser revisto de ofício pelo Tribunal, com a oitiva do Ministério Público e do beneficiário do ato, dentro do prazo de cinco anos da apreciação, se verificado que o ato viola a ordem jurídica, ou a qualquer tempo, no caso de comprovada má-fé. 
4.9.	A conclusão ora apresentada nesta instrução vai ao encontro da orientação emanada do Pretório Excelso e do Plenário do Tribunal de Contas da União.
CONCLUSÃO
5.	Diante do exposto, é de se concluir que o ato de pensão civil sub examine deve ser considerado tacitamente registrado, com proposta de arquivamento do processo correspondente e ciência ao órgão de origem, ante a impossibilidade de aplicação das disposições contidas no art. 260, § 2º do Regimento Interno do TCU, que trata da revisão de ofício.
PROPOSTA DE ENCAMINHAMENTO
6.	Ante o exposto, submetem-se os autos à consideração superior, propondo-se, com fundamento no art. 48 da Lei 8.443/1992:
a) conhecer do recurso interposto por Maria Catarina de Sousa (CPF XXX.886.203-XX) ) , para, no mérito, dar-lhe provimento, a fim de tornar sem efeito os itens 9.3, 9.4. 9.4.1, 9.4.2 e 9.4.3 do Acórdão 6870/2018-TCU-Segunda Câmara, considerando o ato de concessão de aposentadoria de peça 28 tacitamente registrado, com proposta de arquivamento do processo correspondente;
b) informar à recorrente e demais interessados do acórdão a ser proferido, destacando que o relatório e o voto que o fundamentam podem ser acessados por meio do endereço eletrônico www.tcu.gov.br/acordaos."
É o Relatório.

8.1. Bruno de Vasconcelos Coelho (32.446/OAB-CE), representando Maria Catarina de Sousa.  
8.2. Petronilo Jefferson da Silva (12332-B/OAB-CE), representando Nathalia Ramalho Espindola Beltrão.

Procurador Marinus Eduardo De Vries Marsico.

Pessoal. Pensão civil. Menores. Legalidade de um ato. Ilegalidade de outro. Prejudicialidade dos demais. Longo decurso temporal. Prejuízo à ampla defesa. Negativa de registro de um dos atos. Ilegalidade. Determinações. Pedido de reexame. ATO HÁ MAIS DE 5 ANOS NO TCU. Registro Tácito. Provimento.

PENSÃO CIVIL (PCIV)

Secretaria de Recursos (Serur); Secretaria de Fiscalização de Integridade de Atos e Pagamentos de Pessoal e de Benefícios Sociais (Sefip).

Tratam os autos de Pedido de Reexame interposto por Maria Catarina de Sousa, contra o Acórdão 6870/2018-TCU-Segunda Câmara, de relatoria do Ministro Augusto Nardes, que considerou o ato ilegal e negou-lhe registro uma vez que não foi comprovada a união estável da beneficiária com o instituidor. 
Ratifico o exame de admissibilidade despachado por mim nestes autos, considerando que o recurso apresentado atende aos requisitos pertinentes à espécie.
A Secretaria de Recursos, ao analisar a preliminar relativa à decadência quinquenal prevista na Lei 9.784/1999, à luz do entendimento exarado pelo Supremo Tribunal Federal nos autos do RE 636.553/RS, e concluiu pelo registro tácito do ato de aposentadoria, dando provimento ao recurso, com a proposta de arquivamento dos autos, tendo em vista o lapso temporal transcorrido desde a chegada dos referidos atos a este Tribunal.
Acolho as conclusões exaradas pela Secretaria de Recursos, que contam com a anuência do Ministério Público junto do TCU, a as adoto como razões de decidir.
Como aponta a Serur, "que o ato de pensão civil em reexame foi disponibilizado ao TCU em 18/8/2004. Assim, é de se entender que houve o seu registro tácito em 18/8/2009 e o seu aperfeiçoamento definitivo em 18/8/2014, anteriormente, portanto, ao julgamento de sua ilegalidade, em Sessão de 31/7/2018, pela 2ª Câmara".
Tal entendimento está aderente ao decidido no Acórdão 122/2021-TCU-Plenário, que pacificou a matéria nesta Corte. 
Deve-se, portanto, reconhecer o registro tácito do referido ato ante os efeitos retroativos produzidos pela decisão do Supremo Tribunal Federal nos autos do RE 636.533/RS (Tema 445) , com repercussão geral reconhecida.
	Ante o exposto, incorporo os pareceres da unidade técnica reproduzidos no Relatório precedente e endossados pelo Parquet como razão de decidir, entendo que deve ser dado provimento ao Pedido de Reexame e VOTO para que o Tribunal adote a minuta de deliberação que submeto a este Colegiado.
TCU, Sala das Sessões, em 8 de junho de 2021.
AROLDO CEDRAZ 
Relator